【裁判字號】    91,訴,3004
【裁判日期】    920625
【裁判案由】    營利事業所得稅
【裁判全文】
臺北高等行政法院判決                            九十一年度訴字第三○○四號
                              .
    原      告  台新票券金融股份有限公司
    代  表  人  甲○○董事長.
    訴訟代理人  邱雅文  律師
    複 代 理人  陳世英  律師
    被      告  財政部臺北市國稅局
    代  表  人  張盛和（局長）
    訴訟代理人  乙○○
右當事人間因營利事業所得稅事件，原告不服財政部中華民國九十一年六月二十五日
台財訴字第０九一００一０六九七號訴願決定，提起行政訴訟。本院判決如左︰
    主  文
訴願決定及原處分（復查決定）均撤銷。
訴訟費用由被告負擔。
    事  實
壹、事實概要︰
  一、原告辦理民國（下同）八十八年度營利事業所得稅結算申報，申報尚未抵繳之
      扣繳稅額新台幣（下同）八一、五二八、九八五元。
  二、被告初查時以其中四五、一一三、八七Ｏ元係屬於前手息所得扣繳稅款，否准
      認列，核定本期尚未抵繳之扣繳稅額為三六、四一五、一一五元。
  三、原告不服上開核定，申請復查。復查結果，經重新核算該部分前手利息扣繳稅
      額為四四、五七一、三Ｏ三元（扣繳率為百分之十）。即准予追認本期尚未抵
      繳之扣繳稅款五四二、五六七元（計算式：原核定45,113,870元-重新核定
      44,571,303元=542,567元），其餘未獲變更。
  四、原告仍不服上開復查決定，提起訴願則遭駁回，因此提起本件行政訴訟。
貳、兩造聲明：
  一、原告聲明：
      求為判決撤銷原處分（包含復查決定）及訴願決定。
  二、被告聲明：
      求為判決駁回原告之訴。
參、兩造之爭點：
  一、原告主張：
    Ａ、尚未抵繳之債券利息（所謂之「前手息」）扣繳稅款部分：
      １、依現行法令，交易及會計實務、被告核課方式暨被告於訴訟上之主張，債
          券不論「買賣斷」或「附條件買賣」均為兼具「實質買賣行為」與「擬制
          代發行人墊付債券利息行為」的混合法律行為，原告簡稱之為「買賣加代
          墊」行為：
        ａ、現行法令規定及實務：
          I、依財政部證券與期貨管理委員會核准之「台北市證券商業同業公會證
              券商營業處所買賣有價證券業務規則」（以下簡稱「業務規則」，屬
              行政命令）第六十條：「債券之買賣均採除息交易。成交日止賣方『
              應得之利息』，由買方併同『成交價金』給付賣方。前項利息之計算
              ，以本期起息日起算至成交日止，按實際天數計之。」足見依現行法
              令，交易作業、會計實務及被告核課方式，債券交易，不論買賣斷或
              附條件買賣，均採「買賣加代墊債券利息說」。（同規則第六十一條
              規定買回、賣回日期及期間。第六十二條規定附條件買賣之債券，如
              不交付而提交保管機構保管者，得以保管機構發給之保管憑證代替交
              付）。
          II、又依上揭業務規則制定之「財團法人中華民國證券櫃檯買賣中心證券
              商營業處所債券附條件買賣交易細則」（以下簡稱「交易細則」）第
              六條規定：「債券附條件買賣之標的於買還日前，其所有權歸屬於甲
              方。」同交易細則第八條規定：「債券附條件買賣均採除息交易，其
              成交日止賣方『應得之利息』，由買方併同『成交價金』給付賣方。
              前項利息之計算，以本期起息日起算至成交日止，按實際天數計。」
          III、再按財團法人中華民國證券櫃檯買賣中心八十三年十月二十一日經財
              政部證券管理委員會台財證（三）第四二四六二號函核定之債券附條
              件買賣總契約（適用於所有債券附條件交易），其內容即採買賣說（
              例如第四條：「為交易標的之債券於賣還日前，其所有權歸屬於買方
              」）。
          Ⅳ、關於此點，財政部於八十二年三月九日特別以台財稅字第八二一四七
              九六四九號函明確釋示：「依證券交易法第六十條規定，證券商不得
              借貸有價證券。債券附條件買賣在實務上均採除息交易，其成交日止
              賣方應得之利息，由買方併同成交價金給付賣方，且債券附條件買賣
              之標的於賣還日前其所有權歸屬於買方，故應屬買賣行為，是其有關
              課稅方式，仍應就具體案例參照本部(64)台財稅字第三六四四○號函
              函及(75)台財稅字第七五四一四一六號函規定辦理。」至於票券業得
              經營公債附買回交易，係經財政部准許在案，併予說明。
          Ⅴ、由上述法令規定及交易、會計實務，具見我國因證券交易法第六十條
              第一項之禁止規定，債券附條件買賣必須採買賣說。反之如改採RP、
              RS為融資說者，不但與現行法令牴觸，更將發生全體證券商及票券商
              禁止經營債券附條件買賣之業務，每年六、七十兆元交易量之債券次
              級市場全盤消失，其後果之嚴重，無法形容。
        ｂ、在「買賣加代墊債券利息」之交易，依上述法令規定應採之「除息交易
            」的意義及結果：
          I、按上揭法令規定之「除息交易」性質上應認係「含息交易」較為正確
              ，否則根本與有價證券之本質不符）。惟不論採取何種定義，此處所
              稱「除息交易」應係指債券之「賣方」於買賣成交日可以獲得自本期
              起息日起算至成交日止之期間內的票面利息，亦即將「成交日」視為
              提前之票載利息的「到期日」，買方視為代債券發行人「墊付」該期
              間之利息，本期利息票之利息視為只剩「成交日」以後到「原來票載
              到期日」期間之利息。對於買方言，該「墊付債券利息」會計上為「
              借方應收利息」，至於「原來票載利息額」則視為包括兩部分：(1)歸
              墊「債券利息」（會計上之「貸方應收利息」），及(2)自「成交日」
              以後到「原來票載到期日」期間之債券利息。【註：被告所謂之「前
              手息」係指持券人兌領之利息中屬於上述第(1)部分之歸墊的「貸方應
              收利息」，非指每次包括最後一次交易時，「前手」取得之後手代墊
              的「借方應收利息」。此一觀念，必須先予確定。】在此種架構下，
              交易時，買方付給賣方之「墊付債券利息」所有權屬於賣方；在兌息
              時，發行人付給買方之「歸墊債券利息」所有權則屬於買方。此自法
              律及會計上均無疑義，不可能發生如被告所言，「歸墊之利息仍為前
              手所有」之結果。按交易時之「墊付債券利息」性質上究為賣方之「
              債券利息」（前手所得利息），抑為「證券交易所得」（買賣對價的
              一部分），容有疑義。但無論如何，兌息時之「歸墊債券利息」絕對
              不是賣方之債券利息，不可能為「前手所有之利息」。如上所述，被
              告所謂之「前手利息」（「前手息」）並非指「交易時之墊付債券利
              息」（原告前狀稱之為「第一份前手息」或「交易前手息」），而是
              指「兌息時之歸墊利息」（原告前狀稱之為「第二份前手息」或「兌
              息前手息」），不可不辨。
          II、次按在每一利息期間內每一次債券買賣斷及附條件買賣之「賣方」（
              前手）依「買賣加代墊債券利息說」，其取得之對價中的「應得利息
              」應視為「債券利息所得」，原應逐次「扣繳」、「申報」，但依現
              行法令，卻改為僅「以付息時之持票人為納稅義務人，就全部利息一
              次扣繳所得稅。」此為財政部六十四年台財稅字第三六四四○號函所
              明定，而該函令係承財政部六十二年台財稅字第三八六一九號函釋而
              為之特定規定，其適用範圍包括買賣斷及附買回交易，此亦為被告所
              一貫堅持之立場【謹引述被告於另案答辯狀所載原文如下：「惟債券
              之買賣（買賣斷或附買回交易）如發生於兩付息日間．．．。財政部
              六十二年台財稅字第三八六一九號函釋，．．．．券商公會因逐次於
              債券背面登載交易資料作業繁重，人工成本增加，乃建議財政部按兌
              領時一次扣繳，財政部．．．遂於六十四年九月四日以台財稅字第三
              六四四○號函釋．．．．以付息時之持票人為納稅義務人」（記名式
              者為最後記名之人）就全部利息一次扣繳所得稅；並根據持票人之身
              分證明，依法填報扣繳憑單。「兩付息日間，後手買入債券並無應就
              前手息辦理扣繳之義務。」及「後手買進債券並無扣繳義務，被告亦
              從未主張債券買賣後手應負扣繳義務。」
          III、依上所述，債券買賣雙方之所得稅負可歸納如下：
            (1)、賣方（「前手」）：
              、賣方為營利事業時：
                  依財政部七十五年七月十六日台財稅字第七五四一四一六號等函
                  釋，賣方應「申報」自「買方」所取得之「應得債券利息」（原
                  告所定義之「第一份前手息」或稱「交易前手息」），但卻依法
                  不必扣繳。
              、賣方為個人時：
                  依財政部六十四年台財稅字第三六四四○號及七十五年七月十六
                  日台財稅字第七五四一四一六號函（以及適用於「零息票公債」
                  ，即以到期面額與折價發行金額之價差作為利息之債券的八十一
                  年五月二十八日台財稅字第八一○七九二三五三號函與八十五年
                  五月二十八日台財稅字第八五一九一○六二一號函），個人賣方
                  無須被扣繳（非扣繳對象），亦無須申報自買方所取得之「應得
                  債券利息」（即原告所定義之「第一份前手息」或稱「交易前手
                  息」）。
                  【註】：上述Ａ之（ａ）及（ｂ）的核課方式，財政部於八十六
                          年七月八日台財稅字第八六一八九九三四九號函，仍再
                          度重申應按六十四年九月四日台財稅字第三六四四○號
                          函及七十五年七月十六日台財稅字第七五四一四一六號
                          函規定辦理。
            (2)、買方（「後手」）：
              、買方為營利事業時：
                  應按財政部七十五年七月十六日台財稅字第七五四一四一六號函
                  申報。
              、買方為個人時：
                  應就兌領利息全部申報（但依上揭八十五年十月二十一日台財稅
                  字第八五一九一○六二一號函更進步合理之規定：「個人．．．
                  ．．．如能提出購進該債券之成本及持有期間之證明，並經稽徵
                  機關查明屬實者，得．．．．．．按債券持有期間計算其利息所
                  得，併計出售年度之綜合所得總額課稅。」由本函釋，可見核課
                  原理仍基於「成本概念」）。
                  【註】：同上。
      ２、依現行法令規定，原告之申報方式符合會計原則及租稅公平，被告之處分
          不但違法更為租稅不公平：
          按不論從成本之觀點〈參考上揭財政部八十五年十月二十一日台財稅字第
          八五一九一○六二一號函規定，「個人」領息者如能證明購進債券之成本
          時，亦得「按債券持有期間計算其利息」，以及八十一年五月二十八日台
          財稅字第八一○七九二三五三號函規定，於「零息票公債」情形，應以「
          債券折價發行之金額與面額之價差，作為該債券之利息，並以到期時之持
          有人為扣繳對象（扣繳基礎即該作為債券利息之「價差」，而非原面額）
          〉，或以「代墊」與「歸墊」之觀點，領息時之持券人應以兌領利息減除
          成本，或以「歸墊款」（「貸方應收利息」）與「代墊款」（「借方應收
          利息」）沖銷後之利息額申報計稅，並以上述應申報額為扣繳基礎，始為
          正確。惟如仍以票面額為扣繳基礎者，其相當於成本之金額（成本觀點）
          ，或其歸墊之金額（「代墊說」之情形）之扣繳稅款，自應由被扣繳人（
          扣繳對象）用以抵繳自己之所得稅或申請退還，無論從法律或會計上，絕
          無可疑。
      ３、如利息所得無扣繳制度，即根本無本案所生爭議：
          按扣繳稅款之制度原僅係為稽徵便利性而就原預先扣取全部或一部或超過
          應納之稅額，以確保能徵收到全部或至少一部分應納稅款之措施（a
          collection device），性質上為稽徵「手段」，與租稅負擔之公平性完
          全無關。應辦理扣繳稅款之所得類型，各國稅法亦不盡相同。利息所得之
          扣繳制度固為多數國家所採，亦有不扣繳者（例如美國聯邦內地稅法典對
          居住者僅薪資扣繳）。因此，假設依現行稅法利息所得（債券利息）無須
          扣繳稅款，則還原租稅負擔之本來面貌：持券領息者依法該繳多少稅就該
          繳多少稅，以及該沖銷、減除、扣除多少金額就該沖銷、減除、扣除多少
          金額，一切根本與有無扣繳完完全全無關。茲因「稽徵之手段」而預先扣
          繳稅款，竟而發生「租稅負擔」之「質變」，將為「稽徵便利」目的所扣
          繳之稅款變為不是原所得人、原納稅義務人及原被扣繳人（扣繳對象）的
          「無主扣繳稅款」。因此，從扣繳制度之本質言，被告機關所謂「前手息
          扣繳稅款」之違反租稅法基本原理，益為清楚。
      ４、被告錯誤適用所得稅法第七十一條第二項但書：
          所有前手息案件之最基本錯誤，一為無中創造之前手息觀念，一為被告引
          用所得稅法第七十一條第二項但書據以主張「無納稅即無利用扣繳稅款之
          權利」的錯誤。按債券為有價證券，持券人不論自始持有或中途受讓取得
          ，其於到期日後所兌領之利息均全部為該持券人所有，縱令持券人係中途
          受讓取得，亦不可能割裂一部分為前手所有之利息，故所謂債券前手息之
          理論謬誤，原極明顯。至於納稅義務人如有應申報之所得而短漏申報者，
          只要是有依所得稅法第七十一條辦理結算申報書者，其被扣繳之稅款均可
          依同條第一項及同法第九十九條、第一百條等規定抵繳稅款及退還溢繳稅
          款；而其短漏報部分則應依同法第一百十條補稅及罰鍰，法律規定極為明
          確。同法第七十一條第二項係指「個人」如有被扣繳之稅款，但當年度未
          依同條第一項辦理全年綜合所得總額之結算申報時，則喪失申請退還扣繳
          稅款或扣抵稅款之權利。例如外國律師在台提供服務獲有報酬，其所受領
          之律師酬金應依法扣繳百分之十，但該外國律師在台未居留達一百八十三
          天，依法不必辦理申報，其被扣繳之所得稅款自亦不能申請退還。詎被告
          竟以該條（所得稅法第七十一條第二項但書）之規定作為證券交易商（非
          個人）「未申報所得者不得享有申請退還扣繳稅款及扣抵稅額」之法律依
          據。所得稅扣繳制度乃係將稅款於所得發生時，先行按扣繳率扣取繳納國
          庫，於納稅義務人辦理所得稅結算申報時依法申報該所得後，再依前開法
          條規定，核算抵繳或退補。倘未經所得人辦理申報，自無從核算抵繳或退
          補，此觀諸同法第七十一條第二項規定：『中華民國境內居住之個人全年
          綜合所得總額不超過當年度規定免稅額及標準扣除額之合計數者，得免辦
          結算申報。但申請退還扣繳稅款及可扣抵稅額者，仍應辦理申報。』自明
          。」）其曲解誤用法律，十分明顯。況查被告係稅務機關，對於上揭所得
          稅法第七十一條第二項但書之規定內容，絕無發生誤解誤用之可能，竟詎
          引用作為核課依據，不無故意錯誤適用法律之嫌。
      ５、被告割裂適用法律，違憲違法：
          按「憲法第十九條規定人民有依法律納稅之義務，固係指人民有依據法律
          所定之納稅主體、稅目、稅率、納稅方法及納稅期間等項而負納稅義務之
          意，然課人民以繳納租稅之法律，於適用時，該法律所定之事項若權利義
          務相關連者，本於法律適用之整體性及權利義務之平衡性，當不得任意割
          裂適用。」業經司法院釋字第三八五號解釋在案。又「納稅義務人有左列
          各類所得者，應由扣繳義務人於給付時，依規定之扣繳率或扣繳辦法，扣
          取稅款，並依第九十二條規定繳納之︰一、．．．．二、機關、團體、事
          業或執行業務者所給付之薪資、利息、．．．．。」為行為時所得稅法第
          八十八條所明定。故利息所得者，應由扣繳義務人於給付時，扣取稅款，
          並將所扣稅款向國庫繳納；又依同法第七十一條第一項前段、第九十九條
          及第一百條之規定，扣繳稅款於結算申報時當可用以抵繳應納稅額；此為
          義務與權利相互關連之規定，不容割裂適用。另財政部六十四年九月四日
          台財稅第三六四四○號函釋：「主旨：中央政府建設公債甲種債票之利息
          ，應由付息機構於付息時，按照所得稅法第八十八條、第八十九條、第九
          十二條及各類所得扣繳率表等規定，扣繳利息所得稅款，並以付息時債票
          持有人為納稅義務人，向稽徵機關填報扣繳憑單，並依同法第九十四條規
          定，將扣繳憑單填送納稅義務人。說明：二、本債票無論曾否轉讓，均應
          由付息機構，以付息時之持票人為納稅義務人（記名式者為最後記名之人
          ）就全部利息一次扣繳所得稅；並根據持票人之身分證明，依法填報扣繳
          憑單。納稅義務人為中華民國居住之個人或營利事業，應將該項利息所得
          ，依法合併當年度所得申報所得稅。」本件原告為系爭債券付息時之持票
          人，因上開財政部六十四年九月四日台財稅第三六四四○號函釋，遭強制
          課以系爭全部利息扣繳稅款之義務，既依法律之形式；而於結算申報時，
          被告竟主張原告雖被扣繳系爭稅款但非實際納稅義務人，否准扣繳稅款抵
          繳應納稅額之權利。被告對於同一系爭所得，權利義務相關連之事項，而
          為不同認定，並均以不利於原告者為其準據，顯然割裂適用法律，揆諸前
          開司法院第三八五號解釋及說明，顯係違法。
      ６、被告核課行為違反租稅法律主義：
          次按「涉及租稅事項之法律，其解釋應本於租稅法律主義之精神，依各該
          法律之立法目的，衡酌經濟上之意義及實質課稅之公平原則為之。」復經
          司法院釋字第四二○號解釋在案。上開解釋固然肯定實質課稅原則在稅法
          之適用，但亦闡明在適用上仍應嚴守租稅法律主義。又「納稅義務人應於
          每年二月二十日起至三月底止，填具結算申報書，向該管稽徵機關，申報
          其上一年度內構成綜合所得總額或營利事業收入總額之項目及數額，以及
          有關減免、扣除之事實，並應依其全年應納稅額減除暫繳稅額、尚未抵繳
          之扣繳稅額及可扣抵稅額，計算其應納之結算稅額，於申報前自行繳納。
          但短期票券利息所得之扣繳稅款，不得減除。」為本件行為時所得稅法第
          七十一條第一項所明定（現行法於同條項但書增列：「營利事業獲配股利
          總額或盈餘總額所含之可扣抵稅額」，不得減除）。故扣繳之稅款，除所
          得稅法第七十一條第一項但書所列舉或法律別有規定者外，可於結算申報
          時，抵繳應納稅額。是則本於租稅法律主義之精神，扣繳稅款既為公法上
          明定納稅義務人之租稅抵稅權，除法律別有規定外，自不得以實質課稅為
          由，否准納稅義務人抵繳應納稅額。本件原告從事系爭債券附條件買回之
          交易，為付息時之債票持有人，依前開財政部六十四年九月四日台財稅第
          三六四四○號函謂：「．．．應由付息機構於付息時，按照所得稅法第八
          十八條、第八十九條、第九十二條．．．．扣繳利息所得稅款，並以付息
          時債票持有人為『納稅義務人』」上開規定既已肯認原告為所得稅法第八
          十八條之納稅義務人，即非營利事業所得稅查核準則第九十條第三款所指
          「扣繳他人之所得稅款」者；況所得稅法又無除外規定，自應可用以抵繳
          應納稅款。被告以實質課稅為由，否定原告為實際納稅義務人，進而否准
          原告之租稅抵稅權，顯然添加法律所無之限制，違反租稅法律主義，尤非
          適法。
      ７、綜上所述，並援引原告呈案各書狀所為陳述、理由及所聲明證據，足見被
          告機關之處分及財政部所為訴願決定，不但與民法、租稅法及有價證券之
          基本原理、性質，以及一般公認會計原則抵觸不合，並具體違背所得稅法
          第二十四條第一項、第三十八條、第七十一條第二項但書、第八十八條第
          一項、第八十九條第一項、第九十二條第一項、第九十九條、第一百條第
          一項、第一百十條及第一百十四條，營利事業所得稅查核準則第九十條第
          三款，暨民法第二百九十五條第一、二項、第三百十二條、第三百四十五
          條第一項、第三百四十八條第二項、第七百十九條及第七百二十條第一項
          之規定，自應撤銷。
  二、被告主張：
    Ａ、按「本法稱納稅義務人，係指依本法規定，應申報或繳納所得稅之人。」、
        「前條各類所得稅款，其扣繳義務人及納稅義務人如左：一、．．．二、薪
        資、利息．．．；納稅義務人為取得所得者。」、「納稅義務人應於每年二
        月二十日起至三月底止，填具結算申報書，向該管稽徵機關，申報其上一年
        度內構成綜合所得總額或營利事業收入總額之項目及數額，以及有關減免、
        扣除之事實，並應依其全年應納稅額減除暫繳稅額、尚未抵繳之扣繳稅額及
        可扣抵稅額，計算其應納之結算稅額，於申報前自行繳納。：：」、「納稅
        義務人每年結算申報所得額經核定後，稽徵機關應就納稅義務人全年應納稅
        額，減除暫繳稅額、未抵繳之扣繳稅額、可扣抵稅額及申報自行繳納稅額後
        之餘額，填發繳款書，通知納稅義務人繳納。但：：」分別為所得稅法第七
        條第四項、第八十九條第一項第二款、第七十一條第一項及第一百條第一項
        所明定。「又債票無論曾否轉讓，均應由付息機構，以付息時之持票人為納
        稅義務人（記名式者為最後記名之人）就全部利息一次扣繳所得稅；並根據
        持票人之身分證明，依法填報扣繳憑單。納稅義務人為中華民國居住之個人
        或營利事業者，應將該項利息所得，依法合併當年度所得申報所得稅。」、
        「營利事業或個人買賣國內發行之公債、公司債及金融債券，買受人若為營
        利事業，可由該事業按債券持有期間，債券之面值及利率計算﹃利息收入﹄
        ，如其係於兩付息日間購入債券並於取息前出售者，則以售價減除其購進該
        債券之價格及依上述計算之利息收入後之餘額作為其證券交易損益。買受人
        若為個人，因個人一般多未設帳，應一律以其兌領之利息金額併入其當期綜
        合所得稅課徵。」分別為財政部六十四年九月四日台財稅第三六四四Ｏ號函
        及七十五年七月十六日台財稅第七五四一四一六號函釋有案。（九十年版所
        得稅法令彙編第五五四、一七八頁）。
    二、本件爭點乃未列入申報及核定之所得，納稅義務人不得憑扣繳憑單抵繳其應
        納稅款或申請退還。亦即所得稅之核課原則為有所得才課稅、無所得不課稅
        ，不課稅則無扣繳稅額可資扣抵或退還。此由所得稅法第七十一條、第九十
        九條及第一百條，其每一條文均以「納稅義務人」為開頭，及同法第七條第
        四項規定：「本法稱納稅義務人，係指依本法規定，應申報或繳納所得稅之
        人。」，又同法第八十九條第一項第二款規定：利息所得扣繳稅款之納稅義
        務人為取得所得者；亦即應將所得申報、繳納所得稅，為承擔納稅義務者，
        始有以扣繳稅額抵繳應納稅款之適用，倘所得未納入，焉有扣繳稅額之抵繳
        退補？又所得稅扣繳制度乃係將稅款於所得發生時，先行按扣繳率扣取繳納
        國庫，於納稅義務人辦理所得稅結算申報時依法申報該所得後，再依前開法
        條規定，核算抵繳或退補。倘未經所得人辦理申報，自無從核算抵繳或退補
        ，此觀諸同法第七十一條第二項規定：「中華民國境內居住之個人全年綜合
        所得總額不超過當年度規定免稅額及標準扣除額之合計數者，得免辦結算申
        報。但申請退還扣繳稅款及可扣抵稅額者，仍應辦理申報。」自明。本件原
        告就其買回債券屬前手利息所得部分並未申報，既非為納稅義務人，自無前
        開所得稅法規定以扣繳稅額抵繳應納稅款之適用。
    三、次查依首揭財政部六十四年九月四日台財稅第三六四四Ｏ號函釋規定，納稅
        義務人為中華民國居住之個人或營利事業者，應將該項債券利息所得，按扣
        繳憑單內載給付總額，依法合併當年度所得申報所得稅。該扣繳稅額，自得
        全數依首揭所得稅法第七十一條第一項，第九十九條及第一百條規定抵繳應
        納稅額，惟查本案原告係依首揭財政部七十五年七月十六日台財稅第七五四
        一四一六號函釋規定，按債券持有期間，依債券之面值及利率計算「利息收
        入」。從而將系爭非屬原告持有期間即前手之債券利息收入四四五、七一三
        、Ｏ三二元，自本期利息收入項下扣除。申報本期利息收入為三七五、一八
        九、七六六元，有其簽證會計師查核報告書（第二十頁）附卷可稽。上開財
        政部函釋，雖規定營利事業買賣公債，按債券持有期間列報利息收入，惟並
        未規定營利事業於兩付息日間買回公債「可」按持有期間列報利息收入，即
        得以全期扣繳稅款抵繳其申報應納稅額。本件原告於利息兌領日買回公債，
        兌領之利息及扣繳稅款均為前手所有，本身並無所得，既無需課稅，亦非扣
        繳稅款之實際納稅義務人，縱扣繳憑單係以原告名義開立，然系爭前手利息
        扣繳稅款非其負擔及繳納，依前述規定意旨，自不得以之抵繳應納稅款或申
        請退稅。又原告買回債券之全部購買價格為取得債券之成本，不得謂取得成
        本之一部分係得扣抵應納稅額之扣繳稅款，且債券之前手持有人既為實際利
        息所得者，因該項所得而發生之扣繳及納稅義務，依實質課稅原則，自應同
        屬於實際所得之人。況公法上之租稅扣抵權，非得以私經濟交易而移轉，訴
        稱有權將系爭扣繳稅額抵繳應納稅款等情，尚無足採。
    四、再查前開所得稅法有關扣繳稅額得否抵繳稅款之規定，適用迄今並未變更，
        被告亦無對之改變核課方式。惟因營利事業所得稅之調查核課向採選案及選
        項查核方式，尤以原告等證券業者之營利事業所得稅結算申報均採會計師查
        核簽證申報，被告原無需就各案件逐案逐項查核，或逕採暫按書面審核核定
        之方式，致造成原告等不合法令之申報方式。嗣經被告查覺後依據稅捐稽徵
        法第二十一條規定及營利事業所得稅結算申報書面審核案件抽查辦法之規定
        ，予以抽查核定，自屬於法有據，併予陳明。原告所訴被告之核定，違反信
        賴保護原則，核無足採。原告本年度之帳載利息收入與扣繳憑單記載之利息
        所得總額並不相當，原告亦未於期末調整之，並將含前手息之扣繳稅額亦併
        同申報抵繳稅額，既已不具誠實申報之要件，依行政程序法第一百十九條第
        二款之規定：「對重要事項提供不正確資料或為不完全陳述，致使行政機關
        依該資料或陳述而作成行政處分」其信賴不值得保護。茲原告復執前詞爭訟
        ，難謂有理由。
    理  由
壹、本案判斷體系之說明：
  一、按本案之發生緣由，是因為政府發行政府債券（下稱「公債」）後，不直接行
      銷，而整批賣斷（實務上稱為「包銷」）給證券或票券公司（以下用「證券公
      司」一詞來代表），或將整批公債委由證券商在市場上行銷（實務上稱為「經
      紀」），以上政府與大盤證券公司的大筆交易形成了債券的初級市場，而後證
      券公司即將包銷或經紀之整批政府債券，依市場之需求，以不同數量的債券與
      客戶進行交易，因此又形成了債券的次級市場。而在債券的次級市場上，雖然
      交易頻繁，但在債券付息日屆至前，在次級市場交易、而由客戶持有之債券又
      會透過交易流回原來的包銷或經紀債券之證券公司手中，並由其在付息日當日
      持債券向債券付息機構領取利息。而付息機關則會付息時，依於扣繳義務人之
      身分，按照所得稅法第八十八條第一項之規定，從付給領息證券公司之利息金
      額中扣取百分之十之稅款，繳交予國庫。並開立扣繳憑單予領息之證券公司。
      事後證券公司在申報當年度之營利事業所得稅時，即持債券付息機構開立之扣
      繳憑單，主張以被扣繳之款項來扣抵其應納之所得稅額，但遭被告機關拒絕，
      其拒絕之理由則是認為債券付息機構所支付之利息，表面上看來是由證券公司
      領得，但實際上應屬「債券之各個前手客戶」所有，而每一債券前手客戶所有
      之利息金額則是按其持有債券期間之日數，依票面利率來計算。證券公司對此
      認定不服，提起行政爭訟，因此發生本案。
  二、因此針對上開爭議內容，本院在判斷架構上，將本案之全部事實及法律爭議拆
      解為三大部分來加以探究，進而說明本院之判斷結論：
    Ａ、第一部分為背景說明，重點有二，一為「債券初級市場與次級市場是如何建
        立的；一為「次級市場之交易是如何進行的」，並說明債券之四種交易形態
        ，即「買斷」、「賣斷」、「附買回」（RP）、「附賣回」（RS）。
    Ｂ、第二部分所要探究的則是，既然證券公司與客戶間之交易是「買賣」，為何
        透過買賣行為，債券前手客戶還會取得「利息所得」﹖到底這種「利息所得
        」是如何產生出來的﹖這裏有必要特別說明目前債券買賣實務上「除息交易
        」之概念。
    Ｃ、第三部分則以假設債券前手客戶確曾從債券交易中取得「利息所得」，此時
        應如何進行扣繳才符合所得稅法制上「扣繳制度」之規範意旨﹖而目前這樣
        的扣繳方式是否合理﹖進而判斷本案中「被告機關將債券付息機構支付之利
        息解為付給前手客戶之利息，並且認為『債券付息機構是為前手客戶來扣繳
        稅款』」的見解是否合法﹖
貳、認定原告勝訴之理由：
  一、本案之背景事實：
    Ａ、債券之發行：
      １、按公債乃是政府為籌集一般施政或建設所需資金而發行（向民間借貸）之
          債券，票面上有本金數額之記載，並載明票面利率及付息期間（例如一季
          、半年或一年付息一次），債券本身則得自由流通轉讓，並由公庫保證屆
          期付款（包括付息期或本金清償期）。目前公債發行期限三至十五年，本
          金償還方式有到期一次還本與分期還本二種。又依發行層級可分中央政府
          公債與直轄市政府公債等。其中中央政府建設公債可依自償性與否，區分
          為甲、乙二類。甲類公債係為支應非自償性之建設資金，投資者利息所得
          須課徵所得稅，乙類公債為支應自償性之建設資金，投資者利息所得可免
          徵一部份或全部所得稅。以下為行文方便，不擬討論乙類公債利息可免課
          所得稅之情形。
      ２、公債之發行或可由證券公司以包銷方式買斷，再轉手出售給第三人。或者
          由證券公司以經紀人之地位代政府出賣該債券（債券實務上稱之為經紀）
          。而包銷商或經紀商之決定，則採取競標方式行之，由出價最高（包銷之
          情形）或收取佣金比例最低（經紀之情形）之證券公司得標。
      ３、若是包銷買斷，證券公司買入債券之價格則視對未來市場利率走向之預測
          而定。如果預測市場長期利率趨向比票面利率為高時，買入債券之價格即
          會比債券本金面額為低（即折價發行/買入）；反之，買入債券之價格則
          會高於債券之面額（即溢價發行/買入）。
    Ｂ、公債之買賣：
      １、按證券公司向國家購得公債，乃是公債買賣初級市場之建立。
      ２、但證券公司投入鉅額資金買入公債，其經濟上之目的並非僅為賺取債券利
          息，尚有可能將公債再賣給市場上其他擁有資金的客戶，期透過交易從中
          賺取價差利潤或加以變現。另一方面，擁有公債之客戶有時也會為籌集現
          金或實現持有公債之報酬，而將手中持有之公債於市場上出售。因此即有
          債券次級市場之產生。
      ３、而公債次級市場之交易方式，則基於資金融通靈活性之要求，金融實務上
          發展出多種不同之交易模式，爰簡述如下：
        ａ、證券公司可以直接將公債「賣斷」給客戶（對客戶而言則屬「買斷」）
            ，公債所有權及公債所表彰之債權信用風險及利率波動等風險也一併移
            轉與客戶。
        ｂ、證券公司也可以「附買回」（即金融實務所稱之「RP」）之方式將公債
            出賣給客戶，暫時向客戶取得一筆資金款項。所謂之「附買回」係指：
            證券公司在出賣債券予客戶之同時，即與客戶約定，於一定期間後，由
            證券公司按雙方預先約定之價款予以買回。此所謂一定期間，不得超過
            一年，而在金融實務上，為了避免讓個人客戶變成付息日之持票人而遭
            依綜合所得稅現金基礎核課利息所得稅，形成對個人客戶重稅或整體公
            庫重複課稅之不利後果，所約定之「一定期間」都不會跨過付息日。且
            買回之價款會比原來出賣之價款為高，其間之差額除了雙方對市場利率
            各自不同預測所形成之交易基礎外，另外也一定會包括「客戶從買入到
            賣出期間內之票面利息金額」（由於債券約定之付息期尚未屆至，此等
            利息原本尚未可請求，但由證券公司先行支付予客戶）。
        ｃ、手中持有公債之客戶也得將公債再「賣斷」給證券公司（此種情形，為
            避免認定債券是否為真實之困擾，該客戶所持有之債券多限於原來向證
            券公司處「買斷」之公債）。
        ｄ、又手中持有債券之客戶若一時需要現金，但又希望將來持債券領取本金
            及利息時，則可將手中之債券以「附賣回」（即金融實務所稱之「RS」
            ）之方式，出賣給證券公司，而證券公司在買入債券之同時，即與暫先
            出賣債券之客戶約定，於一定期間後，證券公司將按雙方預先約定之價
            款賣回給該客戶。此所謂一定期間，同附買回交易亦不得超過一年。而
            在金融實務上，若由證券公司出面兌領全期債券利息，仍係按權責基礎
            認列利息收入，並無個人持有兌領遭重複課稅之後遺症，甚至可使個人
            客戶免遭現金基礎課稅，故此「一定期間」有可能會橫跨付息日。且其
            出賣之價款，如同「附買回」之情形一般，會比原來買入之價款為高，
            其間之差額也一定會包括「客戶從出賣到買回期間內之票面利息金額」
            （由於債券約定之付息期尚未屆至，此等利息原本尚未可請求，而由客
            戶預先付給證券公司）。客戶買回該債券之後，在清償期未屆至前，又
            可再次出售該債券予證券公司。
  二、債券買賣為何還會產生「利息所得」﹖
    Ａ、在這裏首先要說明的，無論原告與被告，在進行訴訟攻防時，有意無意地，
        均將「債券前手息」爭點著重在「附買回」之交易形態，這樣的討論方式是
        有所不足的，因為雖然大部分之債券交易都是「附買回」交易，但其間仍然
        有少部分買斷之情形，如果只將討論之焦點放在「附買回」交易，則其判斷
        結論不能涵蓋本案之全部法律爭點。
    Ｂ、因此本案中應先討論「買斷之情形，出賣債券之客戶有無取得『利息所得』
        」，而這樣的討論又必須從瞭解債券交易實務上「除息交易」之概念開始切
        入，茲簡述如下：
      １、「除息交易」之簡介：
        ａ、按所有債券買賣（包括「買斷」、「賣斷」、「附買回」、「附賣回」
            ）之成交價格均是按照「除息交易」之方式來計算：即成交價格為除息
            價格，而交割款係成交價格加上應計利息款。
        ｂ、而債券之買賣雙方在評估一張債券之價值時，非常近似於「民法上人身
            侵害所生之扶養費或勞動能力填補年金，如果請求一次給付時，按霍夫
            曼計算方法來折價」之方式，只不過其年金之金額與兌現時間，是按照
            票面利率及付息日定之。
        ｃ、上開依票面利率及付息日計算而已固定之「類似年金」金額暨公債面額
            ，如果折算成現值一次給付時，其給付金額（即交割款）應該是多少，
            買賣雙方有合致之評估（其折現之評估基礎，即為該債券之殖利率），
            因此才會形成交易（大家對市場利率之走向看法不一，但雙方均認為可
            以從交易中得利因而進行交易）。
        ｄ、又對營利事業買方客戶而言，上開成交當日之公債折現值，包括了前手
            已賺得之應計利息款（成交單載為「應計利息」），因此該部分依據財
            務會計學理並不算入營利事業買方客戶之取得成本（成交單載為「成交
            價格」），而係採外加方式計入交割款內（成交單載為「應計金額」）
            。
      ２、在除息交易之概念下，財務會計上因此承認前手有「按持有期間，依票面
          利率計算」之「利息收入」所得產生。而在法律上如何看待此等「利息收
          入」，則多有爭論：
        ａ、本院曾提出一項看法，認為從所得稅法第十四條與第二十四條對個人綜
            合所得與營利事業所得之不同定義觀察，且基於個人不設帳之現實狀況
            ，並考慮稅捐稽徵機關過去一貫之見解（參閱財政部七十五年七月十六
            日台財稅字第七五四一四一六號函釋，其全文內容為：「營利事業或個
            人買賣國內發行之公債、公司債及金融債頭，買受人若為營利事業，可
            由該事業按債券持有期間，依債券之面值及利率計算『利息收入』，如
            其係於兩付息日間購入債券並於取息前出售者，則以售價減除其購進該
            債券之價格及依上述算之利算之利息收入後之餘額作為其證券交易損益
            。買受人若為個人，因個人一般多未設帳，應一律以其兌領之利息金額
            併入其當期綜合所得稅課徵。」雖然函文中未就個人為出賣人時如何認
            定所得性質為解釋，但從解釋文意為反面解釋，如果個人未兌領利息，
            即無利息所得可言），而主張：
          I、在客戶為個人之情形，上述會計上之利息收入，仍應視為證券交易收
              入，無所謂「利息收入」可言。
          II、在客戶為營利事業之情形，上述會計上之利息收入，在法律上也應視
              為「利息所得」。
        ｂ、但原告及被告均反對以上之法律意見，認為所得種類之定性，應不分個
            人與營利事業，而採取同一標準，不過定性之結論，二者卻正相反：
          I、原告之立場認為，如果稅法沒有特別規定，就應依私法之角度來定性
              ，所以不分個人與營利事業，會計上之應計利息，仍屬「證券交易所
              得」（而這裏原告未言明的則是，證券交易所得免稅，如此之解釋結
              論有利於原告）。
          II、被告則一反其過去之實務作業慣例，而認為應從經濟角度來定性，因
              此不分個人與營利事業，會計上之應計利息，同屬「利息所得」（這
              裏被告未言明的則是，「利息所得」屬於「課稅所得」）。
        ｃ、這樣的爭點牽涉到「實質課稅原則」之適用範圍到底有多大﹖此等問題
            涉及之層面過廣，或許還有留待以後進一步討論之必要，而且由於此一
            爭點所應採擇之結論，對本案勝負判斷並無影響（理由後詳），故本院
            在此亦不作判斷。
    Ｃ、至於「附買回」之定性上爭議，雖然本院從交易流程如實地觀察，認為採擇
        「融資說」較符合當事人真意（按法律事實之「定性」，一樣是要取向於規
        範功能。一般言之，契約類型之定性，其在私法上之目標，莫不著重於補充
        規範之尋找，以便在發生「始料未及」或「情事變更」之情況時，能找到最
        恰當之補充規範，而稅法上之定性，應該是另有規範功能才對，只不過這樣
        的規範功能何在﹖而且能否因為此等規範功能之維護，而違反私法上之定性
        標準，是值得進一步探究的），不過因為雙方都堅持「買賣說」，而本院也
        認為此等學說之採擇純屬「仁智之見」，因此願意尊重目前之實務作業慣例
        ，以「買賣說」處理債券附買回交易所生之「前手息」問題。而如果以「買
        賣說」處理債券附買回交易所生之「前手息」問題，則其結論與買賣斷之情
        形完全相同。
        註：(1)融資說與買賣說之差異，就利息所得之認定而言，如果接受除息交易
              中「前手應計息」部分為前手之「利息所得」時，二者惟一之區別僅
              在利息金額之多寡而已，採買賣說之前手息是按票面利率計算，而採
              融資說，則前手息是按殖利率（即交易時之實際約定利率）為準。
            (2)不過在融資說之情況下，「證券公司付息予客戶」與「債券付息機構
              付息予證券公司」是完全不同的二個法律行為，則本案被告機關前揭
              「債券付息機構所支付之利息為債券之各個前手客戶所有」之觀點即
              全然無據。
            (3)但因為雙方對此已一致主張要依買賣說來處理，因此也需再考慮融資
              說對本案勝負判斷之影響。
  三、對債券交易採取買賣說之情況下，如果假設債券前手客戶確曾從債券交易中取
      得「利息所得」（之所以要用假設，是因為原告對此有爭議，其認為前手客戶
      從交易中並無獲得「利息收入」，只有獲得「證券交易收入」，本院原本認為
      前手客戶為營利事業時，仍有「利息所得」發生，而前手客戶為個人時，則無
      「利息所得」發生，但這點又為被告機關所反對，被告機關是認為無論前手客
      戶是個人或營利事業，就「前手持有期間、依票面利率計算」之應計息部分，
      均屬「利息所得」，而這樣的爭議本院認為，由於「實質課稅原則」之定義與
      其適用之界限，目前仍然過於模糊，而有留待時間進行後續討論之必要，所以
      才使用「假設」之方式來說明），被告機關將債券付息機構支付利息之行為解
      為付給之對象為前手客戶，並且認為「債券付息機構扣繳稅款時，是為前手客
      戶而扣繳」，這樣的見解是否符合規範本旨﹖
    Ａ、現行實務上之扣繳作業方式：
        現行實務上之扣繳作業方式是依財政部六十四年九月四日台財稅字第三六四
        四０號函釋意旨辦理，該函釋意旨如下：
      １、主旨：中央政府建設公債甲種債票之利息，應由付息機構於付息時，按照
                所得稅法第八十八條、第八十九條、第九十二條及各類所得扣繳率
                表等規定，扣繳利息所得稅款，並以付息時債票持有人為納稅義務
                人，向稽徵機關填報扣繳憑單，並依同法第九十四條規定，將扣繳
                憑單填送納稅義務人。
      ２、說明：一、．．．．．．．
                二、本債票無論曾否轉讓，均應由付息機構，以付息時之持票人為
                    納稅義務人（記名式者為最後記名之人）就全部利息一次扣繳
                    所得稅；並根據持票人之身分證明，依法填報扣繳憑單。納稅
                    義務人為中華民國居住之個人或營利事業者，應將該項利息所
                    得，依法合併當年度所得申報所得稅。
    Ｂ、現行之扣繳作業實務之缺失：
      １、上開現行實務作法，其缺點在於弱化了扣繳義務之二大功能：
        ａ、首先，因為扣繳之對象，從經濟實質層面觀察，不全然是真正賺得並依
            法應申報該持有期間應計利息為利息收入之人，造成所得稅法第八十九
            條第一項第二款扣繳制度下之納稅義務人（取得所得者）與結算申報量
            能課稅制度下之納稅義務人產生不一致的情形。
        ｂ、其次，稅捐稽徵機關取得扣繳稅款之時間會延後，無法在收入實現之際
            ，立即取得稅源以供財政週轉之用。
    Ｃ、正因實務作法及財政部六十四年函釋弱化了扣繳制度掌握稅源與即時就源扣
        繳以利國庫資金調度之功能，以至於使「扣繳制度」與「結算申報量能課稅
        」間，產生了若干調和困擾，間接有損賦稅公平之終極目標。但既然已經對
        證券公司扣繳了，則事後當然要准其抵銷。這點與扣繳制度之功能如何設計
        才能發揮到最大，是不同層次的問題。
    Ｄ、而稅捐稽徵機關之所以會持「『就債券前手持有期間之應計利息金額計算得
        出扣繳稅款』範圍內，不准證券公司拿債券付息機構扣繳之暫扣款來扣抵該
        證券公司當年度營利事業所得稅稅款」之見解，其目的或許是有意回復「掌
        握稅源」之功能（至於扣繳太慢的既成事實已無從矯正），而將此等扣繳稅
        款算為各自前手客戶之暫扣款。
    Ｅ、但是這種作法在法律上不應准許，因為：
      １、錯誤的結果只能用正確的行為來導正，而不是使用成本低廉的法律擬制手
          段，將錯誤的結果擬制為正確的結果。因為錯誤的結果是導因於錯誤的行
          為，而且錯誤行為通常不會只帶來一個錯誤結果，而是同時帶來一組的錯
          誤結果，也會對事實狀態產生全面的影響，如果只以法律擬制的手段將其
          中一個錯誤的結果調整為正確的結果，卻忽略了錯誤行為對事實層面所造
          成的其他影響，這樣的作法不會解決問題，只會帶來更多的問題，所以此
          等作法難以被接受。
      ２、稅捐稽徵機關硬將「債券付息機構對持有債券證券公司付息時之扣繳行為
          」，解為是「債券付息機構直接對前手客戶之利息所得扣繳」，而不是對
          證券公司扣繳。可是暫扣之現金卻是從支付給證券公司的現金中扣下，換
          言之，每一個前手雖被稅捐稽徵機關認為在法律上「曾被扣繳過現金」，
          但其領取自買入者（例如證券公司）代墊之應計利息款現金金額，卻一毛
          沒少。此時證券公司與客戶間之法律關係要如何調整？用什麼法律關係來
          調整﹖調整的成本有多高？誰負擔這個成本？還有客戶是否因此能享受到
          將暫扣款扣抵稅額的權利（現行實務上稅捐稽徵機關並未容許「所有」之
          營利事業客戶均享有抵扣稅款之機會，甚至有些客戶連自己享有扣抵權都
          不知悉）？這些問題，都會因為稅捐稽徵機關之現行作業方式，而逐一浮
          現。
      ３、法律擬制手段須有法律明文之授權，不得任意為之，而現行行政實務上，
          行政機關卻經常在事實認定上以法律擬制手法來處理事實問題，而用一些
          複雜難解的法律用語去掩蓋簡單的事實定性問題。
      ４、簡單的說，不同的事實即應為不同之定性及處理，不容隨便混為一談，在
          本案之情況，稅捐稽徵機關不能以這種方式（把二個事實併成一個事實）
          來解釋及適用法律，而限制證券公司就暫扣款行使抵扣權。
    Ｆ、至於「債券交易，在採買賣說之情況下，前手客戶取得之買賣價金中是否含
        有『利息所得』」以及「如果其有利息所得，則證券公司是否應在支付債券
        買入交割款予前手客戶之同時，即就應計利息部分進行扣繳」等法律問題，
        由於不在本案之審理範圍內，本院無庸表明其法律意見，亦附此敘明之。
  四、綜上所述，本件原處分（復查決定）自有不當，訴願決定未予糾正，亦有未洽
      ，原告訴請撤銷自屬有據，爰併予撤銷之，並發回被告機關重為決定。
據上論結，原告之訴為有理由，爰依行政訴訟法第九十八條第三項前段，判決如主文
。
中      華      民      國    九十二    年      六      月    二十五    日
                                  臺北高等行政法院  第五庭
                                            審判長  法  官  張瓊文
                                                    法  官  黃清光
                                                    法  官  帥嘉寶
右為正本係照原本作成。
如不服本判決，應於送達後二十日內，向本院提出上訴狀並表明上訴理由，如於本判
決宣示後送達前提起上訴者，應於判決送達後二十日內補提上訴理由書（須按他造人
數附繕本）。
中      華      民      國    九十二    年      六      月    二十五    日
                                                    書記官  林麗美


司法院資訊處製作；財團法人民間司法改革基金會備份。
